臺灣苗栗地方法院民事判決　　　　　　　　　　　九十二年度重訴字第八七號
　　原　　　告　張吳梅玉即苗栗縣私立三民文理短期補習班
　　訴訟代理人　江錫麒律師
　　複　代理人　甲○○
　　被　　　告　乙○○
　　訴訟代理人　張智宏律師
　　複　代理人　丙○○
右被告因違反公平交易法等案件，原告提起刑事附帶民事訴訟請求損害賠償（九十二
年度附民字第三一號），經本院刑事庭移送前來，本院於民國九十三年五月二十五日
言詞辯論終結，判決如下：
    主    文
被告應給付原告新臺幣貳拾柒萬柒仟捌佰貳拾伍元，及自民國九十二年五月二十二日
起至清償日止，按年息百分之五計算之利息。
原告其餘之訴駁回。
訴訟費用由被告負擔百分之四；餘由原告負擔。
本判決第一項，於原告以新臺幣玖萬貳仟陸佰零捌元供擔保後，得假執行；但被告如
於假執行程序實施前，以新臺幣貳拾柒萬柒仟捌佰貳拾伍元為原告預供擔保，得免為
假執行。
原告其餘假執行之聲請駁回。
    事    實
甲、原告方面：
  壹、聲明：
    一、被告應給付原告新臺幣（下同）六百六十五萬元，及自起訴狀繕本送達翌日
        即民國九十二年五月二十二日起至清償日止，按年息百分之五計算之利息。
    二、被告應在聯合報、中國時報、自由時報苗栗版，刊登如附件所示之道歉啟事
        二日，篇幅不得少於四分之一版面。
    三、願供擔保請准宣告假執行。
  貳、陳述：
    一、被告乙○○係私立惠成文理短期補習班（下稱惠成補習班）負責人，為與同
        業之原告即私立三民文理短期補習班（負責人為張吳梅玉，下稱三民補習班
        ）競爭，竟基於妨害名譽及散佈足以損害他人營業信譽之不實情事之概括犯
        意，先於九十年九月間各學校開學期間，在苗栗縣內各高級職業學校校園內
        ，散佈載有「三民補習班苗農、大湖、建台、苗商大混班‧‧請注意削價競
        爭造成師資不穩，管理疏散甚至倒閉危機」等文字之藍色傳單；再於同年十
        一月間，在苗栗市苗栗農工職業學校校園內，散佈載有「補習班收費狂跌削
        價競爭‧‧倒閉前的警訊‧‧愈補愈大洞‧‧三差補習班」等文字之綠色傳
        單，影射三民補習班因削價競爭，造成師資不穩、管理疏散乃倒閉之前兆及
        教學成效不良等不實情事，足以損害三民補習班之營業信用及名譽。案經臺
        灣苗栗地方法院檢察署檢察官以九十一年度偵字第二○七六號提起公訴後，
        業經本院九十二年度易字第一四二號判決被告違反公平交易法有罪確定在案
        。
    二、原告三民補習班之業務，因受前述被告散佈傳單惡意中傷之影響，以致業務
        收入自九十年下半年度起一落千丈，估計截至九十二年六月三十日止，總計
        業務收入減少五百六十五萬元，有財政部臺灣省中區國稅局自八十九年下半
        年度起之各年度原告補習班業務狀況調查紀錄表可稽。另原告三民補習班之
        聲譽因受嚴重打擊，目前招生困難，業務萎縮，精神倍感痛苦，爰請求被告
        賠償非財產上損害一百萬元，並應於聯合報、中國時報、自由時報苗栗版，
        刊登如附件所示之道歉啟事二日，且篇幅不得少於四分之一版面，以回復原
        告之名譽。
    三、綜前所述，爰依民法第一百八十四條第一項前段、第一百九十五條第一項規
        定，請求被告賠償六百六十五萬元，及登報道歉。
　參、證據：提出三民補習班業務狀況調查紀錄明細表一件、財政部臺灣省中區國稅
      局補習班業務狀況調查紀錄表五件（均影本）為證。
乙、被告方面：
  壹、聲明：
    一、原告之訴駁回。
    二、如受不利之判決，願供擔保請准免為假執行。
  貳、陳述：
    一、被告涉犯之刑事事件，雖經判決有罪確定，惟被告是否構成民事侵權行為，
        揆諸最高法院二十九年上字第一六四○判例意旨，仍應由本院依職權認定之
        。
    二、系爭藍色及綠色傳單（下稱系爭二件傳單）內容並不該當民法侵權行為之構
        成要件：
    （一）就藍色傳單標題為90年四技二專苗栗惠成大獲全勝部分而言：
        (1)本傳單前段內容為：「當您對上面數字迷惑時，靜下心，冷靜思考，為何
          差那麼多！師資嗎？教材嗎？管理嗎？輔導制度嗎？都有可能，但真正原
          因正是惠成補習班苗商、大湖、建台分班分課，三民補習班苗農、大湖、
          建台、苗商大混班」，核前開內容，雖有指訴原告三民補習班混班上課之
          情，惟查上開混班上課情形，乃原告於刑事事件中自承之事實，足徵該前
          段內容與事實相符。
        (2)原告於刑事事件中自承苗農、大湖、建台、苗商四所學校之學生素質不一
          ，則原告將素質不一之學生合併上課，不論對素質較好或較差之學生，勢
          將影響其學習效果，而上開事項更為學生於選擇補習班時之重要考量，是
          上開傳單內容，已非屬原告個人私德，而與公益有關。
        (3)從而上開前段內容，既與事實相符，亦與公益有關，自難認被告有毀謗原
          告三民補習班名譽之惡意；退步言，縱認有毀損名譽，衡情亦屬刑法第三
          百十條第三項所規定之不罰範疇，而有阻卻民法侵權行為不法之效力。
        (4)本傳單後段內容為：「補習費可能決定上榜機率嗎？一定不會，一分錢一
          分貨，當補習班大肆削價競爭時，請注意削價造成師資不穩，管理疏散甚
          至倒閉危機」，查該段內容並未具體指述原告三民補習班有大肆削價競爭
          之情，是原告指稱該後段內容乃被告對其不實之指述，自非事實。
        (5)原告於刑事事件中自承其收取之補習費與被告經營之惠成補習班差不多，
          且未與惠成補習班削價競爭，足徵該後段內容指述之對象，並非原告，故
          原告指稱該後段內容係針對伊所為之不實指述，要屬誤會。況該後段內容
          ，其用意僅在善意提醒考生，削價會造成師資不穩，管理疏散，甚至倒閉
          危機，考生應慎選補習班，並無毀謗他人之惡意，且亦屬就可受公評事項
          所為之適當評論，核其內容自屬刑法第三百十條第三款不罰之範疇，而有
          阻卻民法侵權行為不法之效力。
    （二）就綠色傳單標題為口蹄疫事件部分而言：
        (1)本傳單前段內容為：「口蹄疫事件，豬價無限下跌是否記憶猶新，當補習
          班收費狂跌削價競爭，抽獎大放送時，倒閉前的警訊，課程教材濫以充數
          大縮減」，查該內容並未具體指述原告三民補習班有收費狂跌削價競爭，
          抽獎大放送等具體事實，則原告指稱該段內容係對其所為之不實指述，已
          有可議。況原告於刑事事件亦自承其所收補習費與被告經營之惠成補習班
          差不多，亦未與惠成補習班削價競爭，足認該前段內容指述之對象，並非
          針對原告，原告所為指述，委難採信。
        (2)觀諸上開內容之文義，其用意在善意提醒考生，若補習班收費狂跌削價競
          爭，抽獎大放送時，恐係倒閉前之警訊，其課程、教材恐會濫以充數大縮
          減，建議考生應慎選補習班，以免因小失大。且補習班收費狂跌削價，恐
          係倒閉前之警訊，此乃社會所共認，足認該前段內容之目的顯係善意提醒
          學子應慎選補習班，並無毀謗他人之惡意，且亦屬就可受公評事項所為之
          適當評論，核屬刑法第三百十條第三款規定不罰之範疇，具有阻卻侵權行
          為之效果。
        (3)本傳單後段內容為：「要補嫌太貴  Ｒ達補習班  愈補愈大洞  三差補習
          班  不補心慌慌  找惠成補習班」，查該後段內容，其指述對象並未特定
          為原告三民補習班愈補愈大洞。而其中所指三差補習班，茲據查證係指師
          資差、教材差、管理制度差等有三差缺失之補習班而言，並非針對原告三
          民補習班。況考生在師資差、教材差、管理制度差，具有三差缺失之補習
          班補習，確會愈補愈大洞而不具成效，足認其用意乃在提醒學生在補習前
          應慎選補習班，勿選擇有三差缺失之補習班。原告自認該三差補習班即指
          三民補習班，應屬誤會。
        (4)再者，苗栗補習市場除有苗栗地區之補習班競爭外，另尚有新竹及臺中地
          區補習班參與競爭，此應為原告所不爭執，則該後段內容所指之三差補習
          班，是否即指原告三民補習班，即非無疑。故原告以該傳單上有「三」字
          ，即認係指涉三民補習班，應屬主觀之臆測。參諸原告雖指述該傳單上「
          Ｒ達」即指「育達補習班」，然事實上育達補習班並未自認為該傳單上之
          「Ｒ達補習班」，足認原告之指述均屬主觀之臆測，不足憑採。
    （三）綜上所述，系爭二件傳單均與民法侵權行為之構成要件不該當，原告依據
          侵權行法則請求被告賠償損害，於法無據，應予駁回。
    三、有關損害賠償部分：縱認系爭二件傳單內容，已構成民法侵權行為，則原告
        請求被告賠償，亦非有據：
    （一）關於非財產上損害一百萬元部分：
        (1)原告僅主張被告之行為，造成其經營之三民補習班聲譽受損，並未言及原
          告個人名譽亦受到損害之情，是本件遭受名譽侵害者，應係三民補習班，
          並非原告個人。　　　
        (2)參諸三民補習班乃獨資商號，為原告所自認，並有立案證書在卷可按。而
          民法所謂侵害他人名譽，被害人得請求非財產上損害，其立法理由乃因其
          名譽權受到侵害，遭致非財產上之精神痛苦，藉由慰撫金之賠償以彌補其
          精神上所受之痛楚；原告三民補習班既係獨資商號，獨資商號本身並無心
          靈感受及知覺作用，自無感受精神上痛苦之可言。故獨資商號就其聲譽所
          受之侵害，並無從請求非財產上之損害。雖衡情法人商號之聲譽如遭毀損
          ，其商號內成員含負責人，均有可能因此感受精神上之痛楚，惟觀諸民法
          第一百九十五條之立法意旨，自不能因此即以其個人主觀上感受之痛楚主
          張賠償相當之金額，最高法院六十二年台上字第二八○六號判例意旨參照
          。
        (3)系爭二件傳單內容，除指述三民補習班外，並無一語論及原告個人，何來
          造成原告個人名譽受損；況被告所涉之刑事事件，亦認定被告所為係毀損
          三民補習班之聲譽，並未認定有侵害原告個人名譽等情。是以原告請求被
          告賠償非財產上損害一百萬元，於法無據，應予駁回。
    （二）關於營業損失部分：
        (1)原告三民補習班在九十、九十一年度之業務收入，是否確有短少情事，已
          非無疑；縱屬實情，則原告主張係因被告散發系爭二件傳單，始致原告三
          民補習班招生人數減少，自應就其主張之損害與被告之散發行為間有因果
          關係，負舉證之責任。
        (2)按補習班學生報名人數減少，其原因多端，諸如補習班師資之變動、收費
          之高低，均可能造成學生人數之流動，學生個人因素之選擇，亦為原因之
          一，是以原告三民補習班縱有學生人數減少之情形，亦難遽認與被告散發
          傳單之行為，有直接因果關係。且補習班如雨後春筍般設立，多家補習班
          加入競爭之結果，縱使老字號之補習班，亦難免受到同行競爭之影響，故
          原告主張係因被告散發傳單行為，造成其招生困難業務萎縮云云，應非事
          實。
        (3)原告主張三民補習班之業務，因受被告散佈傳單惡意中傷，致業務收入自
          九十年下半年度起一落千丈，估計截至九十二年六月三十日止，總計業務
          收入減少達五百六十五萬元。惟查原告提出之補習班業務狀況調查紀錄表
          ，乃原告自行向國稅局申報之資料，其人數及收費金額是否確實，已值懷
          疑。再者原告所指業務收入減少，係以八十九年業務收入為準，惟原告為
          何以八十九年業務收入為準，而不以八十八年度或以近幾年來平均數為據
          ，未據原告說明，足認原告以八十九年業務收入作為基準，顯失客觀而不
          足採。
        (4)又原告以業務收入之減少數額，作為其損害之依據，惟並未扣除相對減少
          之成本，足徵其請求並不合理；且參諸原告三民補習班向國稅局申報八十
          九、九十、九十一年三年執行業務所得損益表所示，其八十九年度所得為
          五萬九千三百三十四元、九十年度所得為虧損六萬七千六百八十四元、九
          十一年度所得為虧損二萬零三百十三元，故原告三民補習班在九十、九十
          一、九十二年度之所得相較於八十九年度之所得，僅減少二十萬六千六百
          六十五元（59334＋67684＝127018元，59334＋20313＝79647元，127018
          ＋79647＝206665元），應以此為原告業務損失之數額。
        (5)再比較原告三民補習班向國稅局申報之八十五、八十六、八十七、八十八
          、八十九、九十、九十一年等六年執行業務所得損益表結果，其八十五年
          業務所得額為虧損八十三萬七千八百五十一元，八十六年度業務所得額為
          虧損三十七萬零三百七十一元，八十七年度業務所得額為虧損七十七萬六
          千五百零二元，八十八年度業務所得額為虧損一百五十一萬五千零九十元
          ，八十九年度業務所得額為五萬九千三百三十四元，九十年度業務所得為
          虧損六萬七千六百八十四元，九十一年度業務所得為虧損二萬零三百十三
          元，足見原告在九十及九十一年度之收入並未因此減少，是原告請求損害
          賠償，顯依法無據。退步言，原告三民補習班在九十、九十一、九十二年
          度之所得相較於八十九年度之所得僅減少二十萬六千六百六十五元，故本
          件以上開數額作為原告業務損失之金額，尚稱合理。
        (6)原告另主張應以三民補習班負責人張吳梅玉之年度綜合所得稅核定額作為
          計算營業損之依據云云，惟查綜合所得稅額乃國稅局依職權所核定之金額
          ，與原告三民補習班實際所得並未相符；反之，原告每年向國稅局申報之
          執行業務所得損益，乃係原告依補習班實際收入及支出，據以填載申報者
          ，應與實際收支情形較相符，故原告主張以張吳梅玉之年度綜合所得稅核
          定額作為計算營業損失之依據，自不足採。
    （三）關於回復名譽之適當處分部分：                                        壹、聲明：原告之訴及假執行之聲請均駁回，並陳明願供擔保請准宣告假執行。
          系爭二件傳單僅於學校間散發，其散發區域甚小，且散發對象特定，故原
          告請求在聯合報、中國時報、自由時報苗栗版，刊登二日，且其篇幅不得
          少於四分之一版面，其請求回復名譽之方式，顯屬過當，而不足採。
  參、證據：提出傳單影本二件及收據八件為證；並聲請本院向財政部臺灣省中區國
      稅局苗栗縣分局調取原告經營之私立三民文理短期補習班八十九年至九十二年
      之上課情形調查紀錄表、業務狀況調查紀錄表、執行業務所得損益計算表。
丙、本院依職權調取本院九十二年度易字第一四二刑事卷宗（含臺灣苗栗地方法院檢
    察署九十年度他字第五六二號偵查卷宗、九十一年度偵字第二○七六號偵查卷宗
    、臺灣高等法院臺中分院九十二年度上易字第一九二七號刑事卷宗）；並向財政
    部臺灣省中區國稅局苗栗縣分局調取原告三民補習班自八十五年起至九十二年止
    之綜合所得稅核定通知書。
  理    由
一、原告起訴主張：被告乙○○係惠成補習班負責人，為與同業之原告三民補習班競
    爭，竟基於妨害名譽及散佈足以損害他人營業信譽之不實情事之概括犯意，先於
    九十年九月間各學校開學期間，在苗栗縣內各高級職業學校校園內，散佈載有「
    三民補習班苗農、大湖、建台、苗商大混班‧‧請注意削價競爭造成師資不穩，
    管理疏散甚至倒閉危機」等文字之藍色傳單；再於同年十一月間，在苗栗市苗栗
    農工職業學校校園內，散佈載有「補習班收費狂跌削價競爭‧‧倒閉前的警訊‧
    ‧愈補愈大洞‧‧三差補習班」等文字之綠色傳單，影射三民補習班因削價競爭
    ，造成師資不穩、管理疏散乃倒閉之前兆及教學成效不良等不實情事，足以損害
    原告三民補習班之營業信用及名譽，案經檢察官起訴後，業經本院九十二年度易
    字第一四二號判決被告違反公平交易法有罪確定在案。而原告補習班之業務，因
    受被告散佈傳單惡意中傷之影響，致受有營業損失五百六十五萬元，另原告補習
    班聲譽因受嚴重打擊，招生困難，業務萎縮，精神倍感痛苦，爰併請求被告賠償
    非財產上損害一百萬元，並應於聯合報、中國時報、自由時報苗栗版，刊登如附
    件所示之道歉啟事二日，且篇幅不得少於四分之一版面，以回復原告之名譽等語
    。
二、被告則以：系爭二件傳單內容並不該當民法侵權行為之構成要件，原告請求賠償
    非有理由；且原告三民補習班乃獨資商號，無感受精神上痛苦可言，無從請求非
    財產上之損害；又被告散發傳單之行為縱造成原告業務上之損害，其損害之計算
    亦應以業務收入扣除成本後之所得為準；另其請求回復名譽之方式，則顯屬過當
    等語資為抗辯。
三、原告主張被告乙○○係惠成補習班負責人，先於九十年九月間各學校開學期間，
    在苗栗縣內各高級職業學校校園內，散佈載有「三民補習班苗農、大湖、建台、
    苗商大混班‧‧請注意削價競爭造成師資不穩，管理疏散甚至倒閉危機」等文字
    之藍色傳單；再於同年十一月間，在苗栗市苗栗農工職業學校校園內，散佈載有
    「補習班收費狂跌削價競爭‧‧倒閉前的警訊‧‧愈補愈大洞‧‧三差補習班」
    等文字之綠色傳單，案經檢察官起訴後，業經本院九十二年度易字第一四二號判
    決被告違反公平交易法，處拘役五十日確定等事實，業據其提出臺灣高等法院臺
    中分院九十二年度上易字第一九二七號刑事判決為證（見本院卷第五五頁），復
    為被告所不爭，並經本院依職權調取本院九十二年度易字第一四二號刑事卷宗（
    含臺灣苗栗地方法院檢察署九十年度他字第五六二號偵查卷宗、九十一年度偵字
    第二○七六號偵查卷宗、臺灣高等法院臺中分院九十二年度上易字第一九二七號
    刑事卷宗）查明屬實，堪信原告此部份主張為真實。
四、惟原告主張被告係為與同業之原告三民補習班競爭，乃基於妨害名譽及散佈足以
    損害他人營業信譽之概括犯意，散佈系爭二件傳單，影射原告三民補習班因削價
    競爭，造成師資不穩，管理疏散，乃倒閉之前兆，足以損害原告三民補習班之營
    業信用及名譽；及原告三民補習班因此受有營業損失五百六十五萬元，暨非財產
    上損害一百萬元之情，則為被告所否認，並以前揭情詞置辯。是本件首應審究者
    ，厥為被告是否係基於妨害名譽及散佈足以損害他人營業信譽之概括犯意，散佈
    系爭二件傳單？經查：
（一）參諸被告於本院刑事事件審理時供承：「（惠成補習班主要的招生業務是何部
      分？）主要是職校升學的部分，苗農、苗商、建台、大湖」；「（苗栗地方除
      了你們兩家，是否還有其他同樣辦理職校升學的補習班？）育達補習班，其中
      我們都辦工科、商科、農科」；「（惠成、三民兩家補習班，是否同質性的補
      習班？）是的」等語。而原告於本院刑事事件亦指陳：「（苗栗地方除了你們
      兩家，是否還有其他同樣辦理職校升學的補習班？）育達補習班，但他們只辦
      商科」等語（見刑事一審卷第一四五頁）。足徵苗栗地區僅一家「三民」補習
      班，而三民補習班為惠成補習班之主要競爭對手，育達補習班則為次要競爭對
      手。
（二）觀諸系爭藍色傳單，其主要內容為：「90年四技二專苗栗惠成大獲全勝  當您
      面對上面數字迷惑時靜下心，冷靜思考，為何差那麼多！師資嗎？教材嗎？管
      理嗎？輔導制度嗎？都有可能，但真正原因正是－惠成補習班工、商、農、大
      湖、建台分班上課  三民補習班苗農、大湖、建台、苗商大混班　補習費可能
      決定上榜機率嗎？一定不會　一分錢一分貨當補習班大肆削價競爭時  請注意
      削價造成師資不穩、管理疏散甚至倒閉危機  榜單證明一切，惠成補習班經得
      起考驗」等語。至於系爭綠色傳單，其主要內容則為：「口蹄疫事件，豬價無
      限下跌是否記憶猶新　當補習班收費狂跌削價競爭，抽獎大放送時倒閉前的警
      訊課程、教材濫以充數大縮減　切記！切記！事實證明  要補嫌太貴－Ｒ達補
      習班  愈補愈大洞－三差補習班　不補心慌慌找－惠成補習班  苗栗惠成補習
      班一貫堅持合理收費．管理嚴謹．專業輔導」等語。其中藍色傳單部分，僅提
      及二家補習班，一為惠成，一為三民，惠成經得起考驗，則「一分錢一分貨當
      補習班大肆削價競爭時  請注意削價造成師資不穩、管理疏散甚至倒閉危機」
      等語，明顯係在影射三民補習班無誤。另其中綠色傳單部分，雖提及三家補習
      班，一為Ｒ達，一為三差，一為惠成，惟如前所述，惠成補習班在苗栗地區之
      競爭對手（按指職校升學補習之競爭對手），不外三民補習班及育達補習班，
      故「Ｒ達」明顯係影射育達補習班，「三差」則明顯影射三民補習班。既然「
      Ｒ達」要補嫌太貴，則「口蹄疫事件，豬價無限下跌是否記憶猶新當補習班收
      費狂跌削價競爭，抽獎大放送時倒閉前的警訊」等語，明顯係在影射三民補習
      班，且該綠色傳單影射之文字內容，亦與前揭藍色傳單前後呼應，更見有「倒
      閉」之可能及危機者係指三民補習班。
（三）而「削價競爭」、「倒閉」、「倒閉警訊」等文字，皆屬具體之事實指摘，並
      非抽象之漫罵；且上開文字用語，明顯會對一家補習業者之名譽及營業信譽產
      生貶損之效果，足堪認定。
（四）衡諸被告經營之惠成補習班，本身係苗栗地區職校升學補習之競爭者，並非一
      客觀之媒體，亦非補習班之評鑑機構，而本件遭影射有「倒閉」危機之三民補
      習班，又係其在特定市場之主要競爭對手，若謂被告並非為競爭之目的而散佈
      前揭傳單，孰人能信？再被告亦無法就三民補習班當時確有面臨倒閉危機一節
      提出證明，實難認其係基於善意發表言論，對於可受公評之事，而為適當之評
      論。自難認被告上開傳單所載之不實指述，係受憲法保障之言論，無從為有利
      於被告之認定。
（五）雖證人劉惠綾於臺灣高等法院臺中分院刑事事件調查時證稱：伊是導師並負責
      招生，文宣部分並沒有經過負責人，所以他（按指被告）不知道等語（見刑事
      二審卷第三十五、三十六頁），惟因其為該補習班老師，與被告具有僱傭關係
      ，關係密切，所言難免偏頗不實，不足採信。
（六）綜右論述，被告係基於妨害名譽及散佈足以損害他人營業信譽之概括犯意，散
      佈系爭二件傳單，洵堪認定。被告辯稱系爭二件傳單內容僅在善意提醒學生選
      擇優良之補習班，並未具體指摘或傳述任何足以貶損三民補習班名譽之具體事
      實，且其陳述係屬抽象性、一般性之評論、評價，應受憲法言論自由權之保障
      云云，委無足採。
五、被告係基於妨害名譽及散佈足以損害他人營業信譽之概括犯意，而散佈系爭二件
    傳單，既如前述，則次應審究者，為原告請求損害賠償及其金額，是否有理由？
    按因故意或過失，不法侵害他人之權利者，負損害賠償責任。不法侵害他人之身
    體、健康、名譽、自由、信用、隱私、貞操、或不法侵害其他人格法益而情節重
    大者，被害人雖非財產上之損害，亦得請求賠償相當之金額。其名譽被侵害，並
    得請求回復名譽之適當處分。民法第一百八十四條第一項前段、第一百九十五條
    第一項分別定有明文。本件被告基於妨害名譽及散佈足以損害他人營業信譽之概
    括犯意，散佈系爭二件傳單之事實，既經認定，則被告顯係故意不法侵害原告之
    權利，揆諸前揭規定，自應負侵權行為之損害賠償責任。至於原告之各項請求是
    否有理由，分述如下：
（一）關於非財產上損害賠償一百萬元部分：
    (1)按公司係依法組織之法人，其名譽遭受損害，無精神上痛苦之可言，登報道歉
      已足回復其名譽，自無依民法第一百九十五條第一項規定請求精神慰藉金之餘
      地。最高法院六十二年度台上字第二八○六號判決足資參照。準此，商號之名
      譽遭受損害者，應亦無精神上痛苦之可言，而無請求非財產上損害賠償之餘地
      。
    (2)經核被告散佈之系爭二件傳單，並無一語提及原告張吳梅玉個人，有該二件傳
      單在卷足稽（見九十年度他字第五六二號卷第八、一九頁）；另據原告附帶民
      事起訴狀主張之事實，亦自認被告之前開行為造成其經營之三民補習班聲譽遭
      受毀損，並未論及原告個人名譽亦受到毀壞等情，有該起訴狀附於九十二年度
      附民字第三一號卷可按，是本件遭受名譽侵害者係三民補習班，尚非張吳梅玉
      個人自明。而三民補習班乃獨資之商號，為原告所自認（見同上附民卷第一六
      頁），並有立案證書一份在卷為憑（見九十年度他字第五六二號卷第四六頁）
      。參諸商號本身並無心靈感受及知覺作用，自無感受精神上痛苦之可言，故獨
      資商號之三民補習班就其聲譽所受之損害，並無從請求非財產上損害賠償之餘
      地。另被告所涉刑事妨害名譽事件，亦認定被告之行為係毀損三民補習班之聲
      譽，並未認定有侵害原告張吳梅玉個人名譽之情，亦有上開刑事判決影本在卷
      可按。是原告就此部分請求非財產上損害賠償一百萬元，自屬無據。
（二）關於營業損失五百六十五萬元部分：
    (1)按被告散佈系爭二件傳單，指摘及傳述原告三民補習班因削價競爭，造成師資
      不穩，管理疏散，乃倒閉之前兆等不實情事，衡諸常情勢將引發學生對三民補
      習班教學成效之疑慮，乃屬當然。況參諸原告三民補習班八十九年下半年度之
      業務收入總額為五百五十一萬六千六百元，九十年上半年度之業務收入總額為
      二百八十八萬六千元（註明因提前聯考，故後段只能開考前衝刺班或總複習班
      ），九十年下半年度之業務收入總額為三百九十三萬六千元，九十一年上半年
      度之業務收入總額為二百二十四萬四千元，九十一年下半年度之業務收入總額
      為三百七十七萬二千元等情，有本院向財政部臺灣省中區國稅局苗栗縣分局調
      取之三民補習班八十九至九十一年業務狀況調查紀錄表在卷足憑（見本院卷第
      二九至三九頁），益徵原告三民補習班自聲譽遭受毀損後之九十年下半年度起
      ，確有業務收入減少之情形。原告主張其因此受有營業之損失等語，洵堪認定
      。
    (2)次按當事人已證明受有損害而不能證明其數額，或證明顯有重大困難者，法院
      應審酌一切情況，依所得心證定其數額，民事訴訟法第二百二十二條第二項定
      有明文。是苟損害已發生，縱當事人不能證明損害之數額，法院仍應斟酌損害
      之原因及其他一切情況，依所得心證定其數額，斷不能以當事人不能證明其實
      際所受損害，即率以駁回其請求。最高法院九十年度台上字第二一○九號、九
      十一年度台上字第一四一一號判決參照。
    (3)本件被告係於九十年九月及十一月間，在苗栗縣各高級職業學校校園內，散佈
      系爭二件傳單，已如前述，衡諸一般職業學校學生，殆多至升上三年級後，為
      準備升學參加四技二專考試，始參加補習，是以原告三民補習班之業務受上開
      傳單影響之時間，應為一年之期間，即九十年下半年度及九十一年上半年度，
      堪以認定。至於其後已因接獲傳單之學生畢業或時間日久而記憶淡忘，所受影
      響已十分有限。參諸原告三民補習班八十九年下半年度（即七月一日起至十二
      月三十一日止）之業務收入總額為五百五十一萬六千六百元，九十年上半年度
      （即一月一日起至六月三十日止）之業務收入總額為二百八十八萬六千元，九
      十年下半年度之業務收入總額為三百九十三萬六千元，九十一年上半年度之業
      務收入總額為二百二十四萬四千元，九十一年下半年度之業務收入總額為三百
      七十七萬二千元，有三民補習班業務狀況調查紀錄表在卷足憑。茲以原告三民
      補習班八十九年下半年度之業務收入總額五百五十一萬六千六百元，及九十年
      上半年度之業務收入總額二百八十八萬六千元之平均數，作為原告三民補習班
      聲譽受損害前之業務收入數額，核為四百二十萬一千三百元【（0000000+0000
      000）/2=0000000 】；再以九十年下半年度之業務收入總額三百九十三萬六千
      元，及九十一年上半年度之業務收入總額二百二十四萬四千元之平均數，作為
      原告三民補習班聲譽受損害後之業務收入數額，核為三百零九萬元【（000000
      0+0000000）/2=0000000 】，依此計算結果，原告三民補習班半年度所受之業
      務收入損失為一百十一萬一千三百元（0000000-0000000=0000000 ），則其所
      受一年之業務收入損失為二百二十二萬二千六百元（0000000x2=0000000 ）。
      另衡諸上開金額僅係業務收入之總額，尚應扣除成本，始為實際收入，則以原
      告九十年上下年度之業務收入總額為六百八十二萬二千元（0000000+0000000=
      0000000 ）為例，其經國稅局核定之所得額為八十五萬二千六百九十八元（見
      本院卷第一六一頁），其獲益比為0.125（852698/0000000=0.125 ），是以本
      件原告所受之營業損失淨額為二十七萬七千八百二十五元（0000000x0.125=27
      7825）；而上開營業損失金額復與原告三民補習班經國稅局核定之八十五年之
      所得額三十八萬四千一百五十五元，八十六年之所得額五十四萬一千九百二十
      一元，八十七年之所得額四十八萬五千二百九十四元，八十八年之所得額四十
      九萬七千二百五十元，八十九年之所得額一百五十萬一千九百三十四元，九十
      年之所得額八十五萬二千六百九十八元相當（見本院卷第一四一至一六一頁）
      ，堪稱合理。
    (4)被告雖辯稱上開三民補習班業務狀況調查紀錄表，係原告三民補習班自行製作
      後向主管機關申報之資料，不足採信云云，惟查上開業務狀況調查紀錄表均經
      國稅局承辦人員審核在案（見本院卷第三三頁）。是上開紀錄表所載之業務收
      入總額，堪以作為計算本件營業損失之依據。被告所辯，不足為取。
    (5)被告再抗辯本件應依執行業務所得損益計算表之記載，作為計算原告營業損失
      之依據云云。惟查觀諸上開執行業務所得損益計算表記載，原告於八十九年度
      之所得額為五萬九千三百三十四元，九十年度之所得額虧損六萬七千六百八十
      四元，九十一年度之所得額虧損二萬零三百十三元，有本院向財政部臺灣省中
      區國稅局苗栗縣分局調取之三民補習班八十九至九十一年度執行業務所得損益
      計算表在卷可考（見本院卷第三二、三五、三八頁），顯與原告綜合所得稅核
      定通知書上記載之所得額相差甚鉅，尚難以之作為計算營業損失之依據。
    (6)從而原告請求被告賠償營業損失二十七萬七千八百二十五元，於法有據，應予
      淮許。
（三）關於請求回復名譽之適當處分部分：
      原告請求被告應於聯合報、中國時報、自由時報苗栗版，刊登如附件所示之道
      歉啟事二日，篇幅不得少於四分之一版面。被告則以：系爭二件傳單僅於學校
      散發，其散發區域甚小，且散發對象特定，故原告上開請求回復名譽之方式，
      顯屬過當等語置辯。按所謂回復名譽之損害，其回復乃以適當處分為必要，本
      院斟酌被告之故意程度，原告受害之情形及兩造之身份地位等一切情狀，認原
      告請求被告於聯合報、中國時報苗栗版刊頭下方，以六公分乘十公分之版面，
      字體大小及直式或橫式不拘，刊登如附件所示之道歉啟事一日，應已足以回復
      原告之名譽。
六、綜上所述，原告依據民法第一百八十四條第一項前段及第一百九十五條第一項規
    定，請求被告給付二十七萬七千八百二十五元，及自起訴狀繕本送達翌日即九十
    二年五月二十二日起至清償日止，按年息百分之五計算之法定遲延利息，暨被告
    應在聯合報、中國時報苗栗版刊頭下方，以六公分乘十公分之版面，字體大小及
    直式或橫式不拘，刊登如附件所示之道歉啟事一日，為有理由，應予准許，其逾
    此範圍之請求，則屬無據，應予駁回。
七、兩造均陳明願供擔保，聲請宣告假執行或免為假執行，經核原告勝訴部分，並無
    不合，爰分別酌定相當之擔保金額准許之；至原告敗訴部分，其假執行之聲請，
    已失所附麗，應併予駁回。
八、本件事證已臻明確，兩造其餘攻擊防禦方法及舉證，對判決結果均不生影響，自
    無庸逐一論究，併此敘明。
九、據上論結，本件原告之訴為一部有理由，一部無理由，依民事訴訟法第七十九條
    、第三百九十條第二項、第三百九十二條第二項，判決如主文。
中　　　華　　　民　　　國　    九十三　　年　　　六　  月　    八  　　日
                                    民事庭法　　　官　黃佩韻
正本係照原本作成。
如對本判決上訴，須於判決送達後廿日內向本院提出上訴狀。
中　　　華　　　民　　　國　  　九十三　　年　　　六　　月  　　八  　　日
                                          法院書記官  張麗琴
